【裁判字號】    91,訴,502
【裁判日期】    950217
【裁判案由】    給付承攬報酬
【裁判全文】
臺灣士林地方法院民事判決               91年度訴字第502號
原      告
即反訴被告  仲興工程有限公司
法定代理人  乙○○
訴訟代理人  陳孟皇律師
            郭瑋萍律師
被      告
即反訴原告  春天酒店股份有限公司
法定代理人  甲○○
訴訟代理人  徐南城律師
複代理人    詹璧如律師
            王秋滿律師
            丙○○
上列當事人間請求給付工程款事件，本院於民國95年1月19日言
詞辯論終結，判決如下：
    主  文
被告應給付原告新台幣貳佰柒拾玖萬陸仟參佰貳拾肆元，及自民
國90年12月28日起至清償日止，按年息百分之五計算之利息。
原告其餘之訴駁回。
訴訟費用由被告負擔五分之四，餘由原告負擔。
本判決第一項於原告以新台幣玖拾參萬參仟元供擔保後，得假執
行；但被告如以新台幣貳佰柒拾玖萬陸仟參佰貳拾肆元為原告預
供擔保或將上開金額提存後，得免為假執行。
原告其餘假執行之聲請駁回。
反訴原告之訴及假執行之聲請均駁回。
反訴訴訟費用由反訴原告負擔。
    事實及理由
壹、程序方面：
    本件起訴時，被告之法定代理人原為謝正村，嗣於訴訟程序
    進行中變更為甲○○，有該公司變更登記表影本在卷可稽，
    其於民國93年11月8日具狀聲明承受訴訟，自屬合法。
貳、本訴部分：
一、原告主張：
（一）原告於89年11月28日與被告簽訂工程合約，向被告承攬位
      於台北市○○區○○路14號南美飯店Ａ棟改建及全區外牆
      工程，原約定總工程款為新台幣（下同）16,600,000元，
      由原告依工程進度於每月5 、20日請款，被告應於每月10
      、2 5 日付款，其間被告並變更設計追加部分工程，雙方
      確認追加部分之工程款計為1,022,603 元，被告除陸續給
      付14 期 工程款共12,837,470元外，自第15期起，即刁難
      拖延遲不付款，影響下游廠商施作意願，至工程完結後，
      原工程部分結算之工程款款計為15,858,648元，連同追加
      部分之工程款，扣除被告已給付上開14期工程款，及後階
      段被告要求原告以借支方式請領之工程款643,313 元，被
      告尚應給付原告工程款3,400,468 元。
（二）原工程部分，原告係依被告承認已完工之數量及契約約定
      單價請求工程款，追加工程部分亦經兩造會算確認，且本
      件工程採實作實算請款，原告依被告指示施工，已列於追
      加工程請款，即未列於原工程請款，故無重複計算之問題
      ，又被告所爭執花台區植生復原部分，原告並未報價，縱
      屬原合約第1條第11款所約定其他約定部分，亦無理由倒
      扣金額。
（三）原告否認被告所抗辯之工程瑕疵，被告應負舉證之責，且
      依合約第6條第6項規定，原告於施作時有聽取被告人員監
      督之義務，並參酌證人鄭照成、趙文龍、羅實沛等之證詞
      ，可知本件工程之施作，皆依被告指示施工，退而言之，
      若真有瑕疵，依民法第496條規定，原告亦得免除瑕疵擔
      保責任。被告任意片面主張扣款自無理由。
（四）原告並無遲延完工之情事，系爭工程合約關於工期之約定
      ，非屬日曆天，而係工作天，且兩造於90年7月間尚約定
      追加工程，工期自無可能如被告所主張之90年7月15日。
      被告早有遲付工程款之情事，而被告於90年11月28日驗收
      後甫2天，即發函聲明解約，其拒付工程款之意甚明。而
      經原告於90年12月17日發函限期催告被告於7日內給付積
      欠之工程款，被告已於同年月20日收受催告函，仍拒不給
      付。為此，依工程合約承攬關係，提起本訴。
（五）並聲明：
  １、被告應給付原告3,400,468元及自90年12月28日起至清償
      日止，按年息百分之五計算之利息。
  ２、願供擔保請准宣告假執行。
二、被告則抗辯：
（一）本件追加工程部分，應按909,471元計算，雙方計算之差
      異在於「原迴車道開挖及復原」與「花台區植生復原」二
      項，經被告審核，其中「原迴車道開挖及復原」之工程，
      在原合約第5項1.、第7項、第8項、第10項4.～7.已有記
      載，非追加工程，原告重複計算應予剔除，另「花台區植
      生復原」在原合約第11條其他約定已有記載，原告並未施
      做，應予刪減48,000元，故追加工程款應為909,471元。
      本案原定工程，被告已支付工程款12,837,470元，原告另
      向被告借支共844,657元，故被告實際已支付13,682,127
      元。未付餘款係因兩造對實做實算之範圍未確定，工程有
      遲延、未全部完成及瑕疵等問題，未經完成驗收所致，原
      告無請求尾款之權利。
（二）本件工程合約第1條第7款明定完工期限為90年7月15日，
      係採日曆天制，原告於89年12月15日開工，其間施工狀況
      進行無常，逾越前述完工期限仍未完成，迄90年11月28日
      初驗時，仍未完工，並自行退場，已違反工程合約第16條
      第2款約定，且有多項瑕疵（參後述），通知其修繕亦置
      之不理，被告遂於90年11月30日委請律師向原告聲明解約
      ，並表示即收回自理，原告不得異議，並即遣散工人等，
      計至90年11月30日當日，已逾期138天，依工程合約第8條
      規定，逾期罰款每日49,800元，被告同意酌減每日按24,9
      00元計算，故違約罰款為3,436,200元。
（三）兩造於90年11月28日初驗時，被告提出初驗工程應改善表
      ，即記載共同缺失14項、A棟缺失10項、B棟缺失3項、C棟
      缺失2項、D棟缺失2項，91年1月7日初驗協調時缺失項目
      相同，而被告於91年2月2日並提出缺失表記載工程自理後
      預計發生之費用，原告於同年月4日並就上開費用提出同
      意扣款之金額，足見原告未改善瑕疵，亦未否認瑕疵。而
      原告未完工部分，計有化糞池工程未施作生物濾材、不銹
      鋼人孔蓋未做、A棟外牆粉刷及面材第8項W3 鋁窗只做1具
      、DW3鋁窗未做、門窗塞縫應做375付，只做315付，不鏽
      鋼烤漆排風罩只做28具、B棟外牆粉刷及面材第1項外牆打
      底貼45*95小口磚只做44m，C棟外牆粉刷及面材第1項外牆
      打底貼45*95小口磚只做31m等項，前院花圃結構、花台區
      植生復原未施作等等。除其中一小部分於90年11月30日委
      由衡美公司施作修補外，其餘部分亦由被告自行僱工完成
      。而其中化糞池工程未施作生物濾材係因被告營業以來有
      長久性臭味充滿建物，嗣後經查證始得知，被告乃另行僱
      請原告分包廠商華啟企業有限公司於91年10月1、2日補做
      ，並致停業2日受有損失。此外，原告亦未依工程進度提
      供混凝土試驗報告、工程日報表、鋼筋出廠證明及保單等
      檢驗單。經核算，原告應負責未完工及瑕疵責任之項目及
      金額，計有1、未提供檢驗單應扣款637,88 4元，2、施工
      錯誤、拙劣、數量不足應扣減445,207元，3、代工款687,
      782元，4、花圃結構未施工50,128元，5、假設工程等4項
      應扣除1,249,314元，6、退場後代覓工料2,200,107 元，
      7、化糞池生物濾材補做16,000元，8、停業損失209,915
      元等項。則原告主張未付之工程款，以前述原告應負責之
      未完工、瑕疵責任金額，及遲延違約罰款扣抵結果，原告
      尚應賠償被告5,846,545元，其已無工程款可得請求，被
      告並以反訴請求原告給付4,577,625元。
（四）並聲明：
  １、原告之訴駁回。
  ２、如受不利益判決請准供擔保免為假執行。
三、不爭執事項：
（一）兩造於89年11月28日訂立工程合約，由原告向被告承攬位
      於台北市○○區○○路14號南美飯店Ａ棟改建及全區外牆
      工程，原約定工程總價為16,600,000元。嗣經修改後結算
      之工程款計為15,858,648元。
（二）除前項原定工程外，兩造另合意追加部分工程。
（三）被告已陸續給付本案工程14期之工程款，共計12,837,470
      元予原告。
（四）原告於89年12月15日開始施工，兩造於90年11月28日進行
      初驗。
（五）被告於90年11月30日委請律師發函向原告為解除工程合約
      之意思表示（原證3）；原告則於90年12月17日委請律師
      回函，並限期催告7日內給付工程款5,290,315元，被告於
      90年12月20日收受該律師函（原證4）。
（六）兩造及訴外人衡美公司於90年11月30日約定，由衡美公司
      接手原告未完成之工作，三方簽署如原證26所示之估價單
      。
（七）兩造曾於90年12月31日、91年1月7日分別進行初驗協調，
      復於91年1月30日就工程款之核算進行協調。
（八）原告於91年2月4日提出缺失項目扣款（如被證24所示）及
      工程執行追加表、工程執行總表、工程執行結算總表予被
      告委任之律師，並表明不同意被告之結算金額（參被證25
      證明書）。
四、本件經本院與兩造整理並協議簡化之爭點為︰
（一）追加工程部分之工程款金額為何？
（二）原告曾向被告借支款項之金額為何？
（三）原告是否有未完成、未施做及工程瑕疵之情形？原告應否
      負瑕疵責任？
（四）本件工程是否經驗收？如未經完工驗收，原告得否請求工
      程款？
（五）原告應否負工程遲延之責任？被告得否請求逾期違約金？
五、本件爭點之論述：
    茲就前述爭點，分論述如下：
（一）追加工程部分之工程款金額為何？
      關於追加工程部分之工程款，原告主張雙方確認之工程款
      計為1,022,603元等情，被告則抗辯應剔除原工程項目而
      重複計算之「原迴車道開挖及復原」，及依原合約第11條
      其他約定已有記載而未施作之「花台區植生復原」項目，
      應刪減48,000元，應為909,471元云云。經核：原告所提
      出有關追加工程之估價單（即原證2），其中第1頁（即原
      迴車道開挖及復原）其上打勾部分及第2 、3 、4 、6 、
      7 頁之阿拉伯數字部分，均係參與工程規劃、發包、施工
      監督及合約初步審核之被告公司董事長特別助理李思賢所
      為之事實，業經李思賢證述在卷（參見92年5 月29日言詞
      辯論筆錄），足見有關追加工程之項目及金額已經其於估
      價單上勾示核算確認，自以該估價單之記載為雙方意思合
      致之內容。而有關被告抗辯「原迴車道開挖及復原」部分
      ，在合約第5 項1.、第7 、8 項、第10項4.～7.已有記載
      ，係重複計算乙節，經查，追加工程有關「原迴車道開挖
      及復原」部分，經李思賢打勾、列為追加工程之項目及金
      額，僅其中水溝改道、車道復原手打花崗石10x10 及貼花
      崗石工資3 項，金額各為30,000元、43,950元、24,000元
      （即第1 頁10、11、12部分），單上其餘項目（即1 ～9
      、13～18部分）均非屬追加工程列入部分，而上開3 項追
      加工程部分，經逐一核對原工程合約之工程執行分類表所
      示項目內容，並無重複計算之情形，被告應係將估價單上
      未列入追加工程之其他項目誤為比對，始認有重複計算之
      情，自屬誤解，其抗辯此部分應予剔除，要不足採。至於
      被告另抗辯「花台區植生復原」項目在原合約第11條其他
      約定已有記載，原告未施作，應予刪減48,000元云云，惟
      查，有關「花台區植生復原」項目，原告並未列為追加工
      程部分計算工程款，此觀諸原告所提出追加工程之估價單
      內容（即原證2）， 以及被告所提出之工程執行追加表上
      「花台區植生復原」項目，原告報價欄記載為「０」（即
      被證15），可得明瞭。縱認該項工作屬原合約第11條其他
      約定之內容，亦僅屬原合約之附隨義務，若果有未完成之
      情形，亦僅得請求施作，而無由被告單方片面於追加工程
      款中逕自決定扣款之理，被告抗辯部分應刪減48,000元，
      亦不足採。準此，原告主張追加工程部分之工程款金額為
      1,022,603 元，堪信屬實。
（二）原告曾向被告借支款項之金額為何？
      被告抗辯主張原告向其借支之金額共計為844,657元（明
      細如被證31）乙節，業據其提出原告所不爭執之收據為憑
      ，經核算其金額尚無違誤，原告空言主張僅為643,313元
      云云，尚不足採，被告主張上開金額，自堪信實。
（三）原告是否有未完成、未施做及工程瑕疵之情形？原告應否
      負瑕疵責任？
      被告抗辯原告逾越90年7月15日完工期限，迄90年11月28
      日初驗時，仍未完工，並自行退場，已違反工程合約第16
      條第2款約定，且有多項瑕疵，通知其修繕亦置之不理，
      被告遂於90年11月30日委請律師向原告聲明解約等情，原
      告則否認有瑕疵之事實，並主張本件工程皆依被告指示施
      工，依民法第496條規定，得免除瑕疵擔保責任等語。經
      核：
  １、按，工作之瑕疵，因依定作人之指示而生者，定作人無民
      法第493條至第495條有關瑕疵擔保效力規定之權利。民法
      第496條規定甚明。本件工程合約書第6條第6項明文約定
      ：「乙方（指原告）應遵循甲方（指被告）現場人員之督
      導，若乙方之員工技能低劣或不聽指揮，得隨施通知更換
      。」之內容，足見原告有遵循被告現場監督人員指示督導
      之義務。而關於本件工程現場監督之情形，曾負責協助原
      告處理本件工地事務之證人鄭照成到庭結證：「（李思賢
      先生是否有天天來監工？）我知道當時他們（指被告）有
      在營業，我們一邊在施工，所以李先生（指）天天都有過
      來看。」、「他（指李思賢）是業主的代表，所以我們要
      尊重他的意見，我們也是會表達專業的意見，但是最後怎
      麼作還是要看他的意見。」等語（參見92年4月14日言詞
      辯論筆錄）。另曾任原告工地主任之證人趙文龍亦到庭結
      證：「春天（即被告）的工程師會在現場看，他也很專業
      ，是李思賢先生，那邊有問題他會當場提出來，並指示我
      們應該如何施作。」、「（你們是否會依照他的指示來施
      作？）會的，除了和結構有關係的我們會互相討論外，其
      他關於美觀的部分我們都會依他的指示。」等語（（參見
      92年5月29日言詞辯論筆錄）。參以被告聲請訊問衡美公
      司之羅實沛亦證稱：「（你們在施做工程期間春天是否都
      有人員在場查看？）每天都會有，但不是整天的。」、「
      來的最頻繁的應該是他們的李特助（指李思賢）。」、「
      （春天到場的人員是否會做一些工程的指正或要求？會的
      。」、「（他會指示到怎樣的程度？）有包括比較表像的
      ，也有比較專業性的。他本身懂一些硬體的專業工程，表
      象上的是就他們使用上經營上的需求。」等情在卷（參見
      92年5月29日言詞辯論筆錄）。足見關於本件工程之施作
      ，被告已指派具有專業知識之人員於現場實際監督指示，
      是如經被告現場監督人員之指示或同意之施作內容，按諸
      前揭民法第496條之規定，原告即不負工程瑕疵擔保責任
      。
  ２、關於被告抗辯部分工程未完成及有瑕疵部分：
    就被告抗辯化糞池工程未施作生物濾材及不鏽鋼人孔蓋未
      做部分：
      前述證人鄭照成並結證：「合約是沒有很明確的記載是否
      包括化糞工程，有寫化糞池，但包括到哪種程度，沒有很
      明確，…有做到化糞池隔柵等系統，剩下生物菌種的培訓
      沒有作，也有作鑄鐵材料人孔蓋，菌種培訓的部分是要等
      到使用的時候，才會栽培，不然會失效，我有跟小包和業
      主李先生（指李思賢）講這個部分要等到使用的時候才作
      。」、「（人孔蓋的設計材料應該是什麼？）原來是不鏽
      鋼，我有跟李先生討論說要用鑄鐵比較重，臭氣才不會跑
      出來，我們都是口頭上討論，李先生有說面的部分將來再
      用不鏽鋼來處理。」、「（用鑄鐵是否有經過李先生同意
      ？）李先生有跟我們口頭上講好。」等語（參見92年4月
      14日言詞辯論筆錄）。足見有關生物菌種之培訓須俟使用
      時始開始施作之情，已經原告盡告知義務，乃代表被告之
      現場監督人員所明知，至人孔蓋以鑄鐵施作方式，亦經與
      被告現場監督人員討論且經其同意，而其後被告於90年11
      月30日發函向原告表示收回自理，請原告退場，已拒絕原
      告繼續施作，且應解為兩造合意解除後續工程部分（此部
      分理由詳參後述），原告自無施作之義務，而無工程未完
      成或瑕疵之責任。
    就被告抗辯不銹鋼烤黑漆排風罩施工錯誤部分：
      證人趙文龍證稱：「這是浴室排風罩，原來約上寫的是黑
      色的，這與春天一開始的式樣是一樣的，後來春天要求改
      成跟磁磚的顏色一樣，當初我還拿磁磚去請專業人士去烤
      漆，與原來的黑色不一樣，是比較淺的色系。原來黑的工
      程還沒有完成就已經改成這樣了。」等語（參見92年4月
      14日言詞辯論筆錄），足見此部分係依被告指示施作，自
      無施工錯誤瑕疵之問題。
    就被告抗辯委由衡美公司施作修補部分：
      關於原告尚未完全施作完成部分工程之處理，係經兩造與
      衡美公司於90年11月30日約定，由衡美公司接手完成，並
      經三方簽署金額共計為189,200元之估價單在案，業如前
      述，參酌衡美公司之羅實沛證稱：「有部分項目是不屬於
      我們與春天原合約範圍內，後來是經過春天的承辦人大家
      協調過後，是經三方協調，有部分項目由我們這個部分延
      續接續完成，我們與仲興間沒有任何的契約關係，所以由
      我們接續做的部分是由春天付款給我們，當時是有立一份
      報價單，這份報價單是三方都有看過確認過」、「基本上
      是一些外牆表面裝飾的部分，是類似貼瓷磚的工程。」等
      語（參見92年5月29日言詞辯論筆錄）；及鄭照成證述：
      「我們當時還有粉刷少部分零星需要修補的還未完成，這
      個時候我們就委請衡美公司幫我們代為處理我們未修補的
      部分，衡美是春天請的，當初有把未完成的部分列出來，
      李先生有在場，有說好該部分就由衡美處理，我們才撤離
      的。」等情（參見92年4月14日言詞辯論筆錄）。且被告
      於90年11月30日同日即發函向原告表示收回自理，請原告
      退場，亦已拒絕原告繼續施作（另參後述），足見原告係
      經與被告、衡美公司三方協商後，並確認上開估價單之項
      目及金額後，始行退場，被告抗辯原告於90年11月28日初
      驗後，自行退場云云，顯非可採。而此部分既經兩造約定
      處理方式，即應依之處理，除此，原告應不負其他未完成
      或瑕疵責任。
    就被告抗辯前院花圃結構、花台區植生復原未施做部分：
      關於前院花圃結構部分，依被告所提出之工程執行結算支
      付說明第28點、工程執行分類表第35項第3款，記載應加
      帳50,128元（被證16、18）之內容，可見該部分業已施做
      ，並經被告予以確認，被告復抗辯未施做云云，尚不足採
      。至於被告抗辯花台區植生復原未施做部分，如前所述，
      此項目原告並未列為工程項目請領工程款，縱認此部分係
      屬工程合約第11條其他約定之內容，亦僅屬附隨義務，若
      果有未施做之情形，亦僅得請求施做，又如前述，被告於
      90年11月30日同日即發函向原告表示收回自理，請原告退
      場，拒絕原告繼續施做，原告亦已無施做之義務。
    就被告抗辯原告未提供混凝土試驗報告、鋼筋出廠證明、
      工程日報表及保單等檢驗單部分：
      經核，兩造間工程合約並未明確約定原告負有提供何種檢
      驗單及何時負有提供之義務，而就施工期間被告是否要求
      提出上開檢驗單之情，前述證人鄭照成證稱：「沒有，春
      天公司沒有提出這樣的要求。」、「材料進場如果業主監
      管單位沒有異議的話，就算是可以的，如果有問題就會退
      場」等語（參見92年5月29日言詞辯論筆錄）。而被告亦
      未舉證原告確有經其請求而無正當理由拒絕提供之事實，
      以及未提供上開檢驗單，確屬何種瑕疵或致其受有何損害
      之情形，況且，原告亦已提出混凝土圓柱試體抗壓試驗報
      告、無輻射污染證明書、出廠證明及保險單（原證13至15
      ）等存卷足憑，被告抗辯此部分原告應負瑕疵責任云云，
      亦無足採。就被告抗辯鋁窗數量短少、外牆小口磚短少
      部分：經核，原告請領有關鋁窗、外牆小口磚等項之工程
      款，係按其實際施做，且經被確認之數量請款，此觀諸工
      程執行分類表及工程執行標單之數量欄可明。縱有施作短
      少之情，惟如前述，原告已發函表示收回自理，請原告退
      場，原告自亦無再為施做之義務。
    此外，被告另泛言90%施工錯誤及拙劣、80%拙劣、50%施工
      錯誤、20%玻璃未施工云云，亦未為具體之指述及舉證，亦
      無足取。
  ３、關於被告辯稱其已解除契約部分：
    按，兩造工程合約第16條第2款固約定如有「乙方（即原
      告）違約或發生變故，甲方認其不能履行合約責任時。」
      之情事，甲方（即被告）得隨時解除合約。惟本款約定之
      解釋，應以原告確有違反契約義務，致其已無法履行契約
      責任為要件，而不得以被告片面主觀意識予以認定。查，
      本件原告並無工程遲延之責任（詳參後列爭點（五）所述
      ），至於被告抗辯原告於90年11月28日初驗後，自行退場
      乙節，亦非可採，業如前述，是以被告援引上開約定，主
      張解除本件工程合約，即非有據，本件工程合約自不因被
      告單方於90年11月30日發函為解約意思表示而合法解除，
      堪以認定。
    而被告甫於90年11月28日初驗後，即於90年11月30日委請
      律師發函向原告為聲明解約之意思表示，雖不生合法解除
      工程合約之效力，惟被告於該聲明解約之律師函中，已表
      示收回自理，請原告退場之內容，有該律師函影本在卷可
      稽，亦即已拒絕原告繼續施作及處理其所認瑕疵問題。而
      如前述，兩造於90年11月30日並與衡美公司三方約定，由
      衡美公司接手原告未完之工程，自應解為兩造已合意解除
      後續工程部分，原告已無再為施作之義務，若果有瑕疵問
      題亦當由兩造協議處理。而兩造曾於90年12月31日、91年
      1 月7 日分別進行初驗協調，已如前述（參見不爭執事項
      之（七）），惟並無具體合意結果。姑不論被告已表示收
      回自理，請原告退場，已拒絕原告繼續施作及修補瑕疵之
      情，被告亦未舉證其確曾定相當期限，請求原告修補其所
      認定之瑕疵，而原告不於期限內修補，參酌民法第493 條
      之規定內容，被告亦不得片面主張瑕疵扣款、即減少報酬
      ，或自行修補瑕疵請求償還修補必要費用。
  ４、被告得主張扣減之金額：
      如前所述，被告不得片面主張瑕疵扣款、請求減少報酬或
      請求償還修補費用，是以，被告依其單方計算之金額，抗
      辯原告工程款應扣減下列金額：未提供檢驗單扣減637,88
      4 元，施工錯誤、拙劣、數量不足扣減445,207 元，代工
      款扣減687,782 元，假設工程等4 項扣減1,249,314 元，
      退場後代覓工料扣減2,200,107 元，未施工扣款50,128元
      ，補做化糞池生物濾材扣減16,000元及停業損失209,915
      元等，均非有據。惟兩造於91年1 月30日就工程款之核算
      進行協調後，原告於91年2 月4 日並提出缺失項目扣款（
      如被證24所示）及工程執行追加表、工程執行總表、工程
      執行結算總表予被告委任之律師，並表明不同意被告之結
      算金額，亦如前述（參見不爭執事項之（八）），觀諸其
      中缺失項目扣款部分（應自結算工程款扣回項），原告業
      以手寫方式加註同意之項目、金額，則於其同意扣款之項
      目及金額範圍，被告主張扣減工程款，即應准許。經核，
      上開原告手寫加註部分，除「衡美代施做」項目外，其餘
      項目之金額共計為213,600 元（30,000+33,600+90,000+1
      0,000 +50,000=213,600）， 而委由衡美公司接續完成部
      分，自應以兩造與衡美公司三方簽署之估價單金額、即18
      9,200 元（如原證26）為據，準此，被告得予請求減少報
      酬、即扣除工程款之金額總計應為402,80 0元，逾此金額
      之扣款即不應准許。
（四）本件工程是否經驗收？如未經完工驗收，原告得否請求工
      程款？
      被告雖另抗辯本件工程未經完成驗收，原告無請求工程尾
      款權利云云。惟按，工作之完成與工作有無瑕疵及是否驗
      收合格，係不同之概念，是定作人於承攬人完成工作時，
      雖其工作有瑕疵，仍無解於應給付報酬之義務，僅定作人
      得定相當期限請求承攬修補，如承攬人不於所定期限內修
      補瑕疵，或拒絕修補，或其瑕疵不能修補者，定作人得依
      民法第494條之規定請求減少報酬而已；又工作已完成，
      尚未驗收或驗收未合格，亦不能因此即謂工作未完成（最
      高法院73年度台上字第2814號及89年度台上字第2068號判
      決參考）。本件系爭工程雖有部分未施作完成，惟本件工
      程已經初驗，嗣雙方合意解除後續部分，被告就未施作部
      分，亦已無施作之義務，揆諸上開說明，除前述應予扣款
      部分外，原告就其已施作部分，自得請求被告給付工程款
      ，被告此部分抗辯，亦無足取。
（五）原告應否負工程遲延之責任？被告得否請求逾期違約金？
      被告雖抗辯本件工程合約約定完工期限為90年7月15日，
      且採日曆天制，原告迄90年11月28日初驗時，仍未完工，
      並自行退場，計至90年11月30日已逾期138天，被告得請
      求違約罰款云云，原告則否認有遲延情事，並主張兩造工
      期之約定，非日曆天，而係工作天，且90年7月間尚約定
      追加工程，無可能約定完工期限為90年7月15日等語。經
      核，兩造工程合約第7條雖有完工期限90年7月15日前之記
      載，惟其後另有「210 個工作天內完工」之文字，以及「
      自核准開工日起算7 個月完工」之後，接續以括號附載（
      若因配行政作業則不在此限）之文字，較之於兩造就其他
      工程部分另行訂立之2 份工程合約書，有關工期之約定，
      均僅有開工期限及完工期限之約定，而無如前述工作天及
      括號之附載內容，足見被告所辯本件完工期限採日曆天制
      約定為90年7 月15日乙節，顯屬可議。況且，本件兩造尚
      於90年7 月間約定追加部分工程，為兩造所不爭執，業如
      前述，且觀諸追加工程與原工程內容亦相互關連，乃整體
      不可分，而無從分割工期，兩造顯無以90年7 月15日為約
      定完工期限之可能。而被告又未舉證原工程經追加工程後
      ，約定之完工期限為何，則整體工程期限即應變更屬無確
      定之期限，又被告並未舉證已定相當之期限催告原告完工
      而未履行，原告自無遲延責任可言。準此，被告抗辯原告
      應負遲延責任，應給付逾期違約金3,436,200 元云云，自
      不足憑採。
（六）綜上所述，本件原工程款15,858,648元及追加工程工程款
      1,022,603元，扣除被告已給付之工程款12,837,470元，
      共計為4,043,781元（15,858,648+1,022,603-12,837,470
      =4,043,781），再扣除原告已借支之844,657元，及前述
      扣款402,800元後，原告得請求之工程款金額計為2,796,3
      24元（4,043,781-844,657-402,800=2,796,324）。
五、從而，原告本於工程合約承攬契約關係，請求被告給付2,79
    6,324元，及自90年12月8日（即催告期限屆滿翌日）起至清
    償日止，按年息百分之五計算之利息，為有理由，應予准許
    。逾此範圍之請求則無理由，應予駁回。
六、兩造分別陳明願供擔保，聲請宣告假執行或免為假執行，經
    核，就原告勝訴部份，均無不合，爰分別酌定相當擔保金額
    准許之；至原告其餘假執行之聲請，則因訴之駁回而失所附
    麗，應予駁回。
參、反訴部分：
一、反訴原告（即本訴被告）主張：以前述反訴被告（即本訴原
    告）應負責之未完工、瑕疵責任金額，及遲延違約罰款扣抵
    反訴被告於本訴請求之工程款後，反訴被告尚應賠償反訴原
    告5,846,545元，爰以後開聲明請求之金額為限，提起反訴
    。並聲明：１、反訴被告應給付反訴原告4,577,625 元，及
    自反訴起訴狀繕本送達翌日起至清償日止，按年息百分之五
    計算之利息；２、願供擔保請准宣告假執行。
二、反訴被告之抗辯同其本訴之主張，並聲明求為判決駁回反訴
    原告之訴，另陳明如受不利益判決，願供擔保請准宣告免為
    假執行。
三、本件反訴部分之不爭執事項及爭點與本訴均相同，已論述如
    前，反訴原告得主張未完工或瑕疵扣抵工程款之金額僅402,
    800元，反訴原告主張逾期違約金3,436,200元，亦無理由，
    反訴原告尚應給付反訴被告工程款2,796,324元，準此，反
    訴原告請求反訴被告給付4,577,625元，即屬無據。
四、從而，反訴原告本於瑕疵損害賠償、工程合約第8條違約罰
    款等法律關係，請求反訴被告給付4,577,625元，及自反訴
    起訴狀繕本送達翌日起至清償日止，按年息百分之五計算之
    利息，為無理由，應予駁回。
五、反訴原告之訴既經駁回，其假執行之聲請，即失所附麗，應
    併予駁回。
肆、本件事證已臻明確，兩造所為其他主張、陳述並所提之證據
    ，經審酌後，認均與本件之結論無礙，爰不一一詳予論述，
    附此敘明。
伍、據上論結，本件原告之訴為一部有理由、一部無理由，反訴
    原告之訴為無理由，依民事訴訟法第78條、79條、第390條
    第2項、第392條第2項，判決如主文。
中    華    民    國    95    年    2     月    17    日
                  民事第二庭  法  官  施月燿
以上正本證明與原本無異。
如對本判決上訴須於判決送達後20日內向本院提出上訴狀。
中    華    民    國    95    年    2     月    21    日
                              書記官  韓金發


司法院資訊處製作；財團法人民間司法改革基金會備份。
